---
title: "Dados do Governo Federal"
author: "Marco Arthur"
date: "9/19/2020"
output: html_document
---

```{r setup, include=FALSE}
knitr::opts_chunk$set(echo = TRUE, warning=FALSE, message=FALSE, fig.path='Figs/')
library(tidyverse)
library(broom)
library(gt)
library(readr)

# datasets
contracts <- read_csv("contracts.csv")
contracts <- contracts %>% filter( data_assinatura > '2000-01-01')

# helpers variable
modalidade_licitacao_codigos <- data.frame( `Código` = 1:7, `Descrição` = c("nao sei", "nao sei", "concorrência","nao sei","pregão","dispensa licitação", "inexigibilidade de licitação"))
```

# Compras Governamentais

Esse EDA (Exploratory Data Analysis) sobre os dados obtidos através do portal
de compras do governo federal e pelo desenvolvimento de uma
[ferramenta](https://github.com/marcoarthur/compras-gov) para busca e
processamento utilizando de sua [API](http://compras.dados.gov.br/docs/).

Os dados são resultados da __busca por todos os contratos firmados com pessoas
físicas, isto é, entre governo e pessoas identificadas pelo seu CPF[^1]__
(anonimizado).

[^1]: Cadastro de Pessoas Físicas,
[wikipedia](https://en.wikipedia.org/wiki/Cadastro_de_Pessoas_F%C3%ADsicas).

Variáveis (Colunas) da planilha de dados seguem listadas abaixo:

```{r variables}
data.frame( `Variáveis` = names(contracts) ) %>% gt()
```


Algumas variáveis merecem comentários:

  * __uasg__: Unidade de Administração de Serviços Gerais, (órgão governamental contratante)
    * __uasg_nome__:  é o nome da Unidade.
  * __modalidade__: O tipo de compra (licitada, emergencial, etc...). É dada por códigos númericos
  * __objeto__: é a definição do serviço e/ou compra efetuada.
  * __fundamento_legal__: a lei ou decreto que, em princípio, ampara-se.

# Análise dos dados (através de tabelas)

A tabela das 10 maiores contratantes (UASG) por quantidade de contratos:

```{r contracts}
t10_uasgs <- contracts %>% 
  group_by(nome_uasg) %>%
  summarise( total = n()) %>%
  arrange( desc(total) ) %>%
  top_n(10)

soma <- sum(t10_uasgs$total)

t10_uasgs %>%
  add_row( nome_uasg = 'Soma Total das Quantidades', total = soma ) %>%
  gt() %>%
  tab_header(
             title = "Dez maiores contratantes",
             subtitle = "Por Quantidade de Contratos efetuados"
             )
```

As dez maiores contratantes (órgãos de governo) pela soma total dos valores contratados:

```{r}

t10_uasgs <- contracts %>%
  group_by(nome_uasg) %>%
  summarise( `Total Valores` = sum(valor_inicial)) %>%
  arrange( desc(`Total Valores`) ) %>%
  top_n(10)

soma <- sum(t10_uasgs$`Total Valores`)
t10_uasgs %>%
  add_row( nome_uasg = 'Soma Total dos Valores', `Total Valores` = soma ) %>%
  gt() %>%
  tab_header(
             title = "Dez maiores contratantes",
             subtitle = "Pela soma dos valores contratados"
             ) %>%
  fmt_currency(
               columns = vars(`Total Valores`),
               currency = "BRL"
               )
```


Os dez maiores "fornecedores" (pessoas físicas beneficiadas) pelo governo:

```{r}
t10_provider <- contracts %>%
  group_by(nome_fornecedor) %>%
  summarise( `Soma Valores` = sum(valor_inicial)) %>%
  arrange(desc(`Soma Valores`)) %>%
  top_n(10)

total <- sum(t10_provider$`Soma Valores`)

t10_provider %>%
  add_row(nome_fornecedor = 'Total', `Soma Valores` = total) %>%
  gt() %>%
  tab_header(
             title = "Dez maiores contratados (executores)",
             subtitle = "Pela soma de valores recebidos"
             ) %>%
  fmt_currency(
               columns = vars(`Soma Valores`),
               currency = "BRL"
               )
```


Os contratos estabelecidos pelos maiores beneficiados (ordenado pelo início de vigência
dos contratos):

```{r}
t10_providers_contracts <- contracts %>%
  filter( nome_fornecedor %in% t10_provider$nome_fornecedor) %>%
  arrange( data_inicio_vigencia)

t10_providers_contracts
```


O tipo de licitações nesses contratos:

```{r}
t10_providers_contracts %>%
  group_by(modalidade_licitacao) %>%
  summarise( `Contratações Total` = n(), `Valor Total` = sum(valor_inicial)) %>%
  inner_join(modalidade_licitacao_codigos, by = c("modalidade_licitacao" = "Código")) %>%
  select( `Contratações Total`, `Valor Total`, `Descrição`) %>%
  gt() %>%
  tab_header(
             title = "Tipo de Licitações",
             subtitle = "Quantidade e soma de valores e descrição da modalidade"
             ) %>%
  fmt_currency(
               columns = vars(`Valor Total`),
               currency = "BRL"
               )
```

Os órgãos de governo que celebraram os contratos com os maiores beneficiários,
ordenados pela soma dos valores pagos:

```{r}
t10_providers_contracts %>%
  group_by(nome_uasg) %>%
  summarise( contratos = n(), total_valor = sum(valor_inicial)) %>%
  arrange(desc(total_valor))
```
